臺灣高等法院刑事判決　　　　　　　　　　　　　九十一年度上訴字第一三二八號
　　上　訴　人
　　即　被　告　丁○○
　　選任辯護人　張美慧
右上訴人因偽造文書等案件，不服臺灣基隆地方法院九十年度訴字第七二五號，中華
民國九十一年四月二日第一審判決（起訴案號：臺灣基隆地方法院檢察署九十年度偵
續字第五一號），提起上訴，本院判決如左：
    主  文
原判決撤銷。
丁○○意圖為自己不法之所有，以詐術使人將本人之物交付，處有期徒刑肆月，如易
科罰金以參佰元折算壹日。
    事  實
一、丁○○自民國八十四年起，在基隆市○○街六號基隆關稅局，陸續召集民間互助
    會，並自任會首。其中一個互助會，係自八十四年九月一日起，連同會首在內計
    七十一人，約定每會新台幣（下同）一萬元，採內標制，於每月一日開標一次，
    每逢過年加標一次，開標地點在基隆關稅局內電話室隔壁。詎丁○○因財務週轉
    困難，竟意圖為自己不法之所有，未經活會會員乙○○之同意，於該互助會某期
    開標之日，向活會會員佯稱乙○○得標，致當期之活會會員信以為真，而交付該
    期應繳之會款予丁○○，致丁○○詐得包括乙○○之該期活會會員所繳交之會款
    （死會會員依互助會契約所繳交予會首之會款非詐欺所受損害不予計入）。迨八
    十八年六月一日，丁○○宣布前揭互助會停會，各會員於協調善後時始知受騙。
二、案經被害人甲○○訴由臺灣基隆地方法院檢察署檢察官偵查起訴。
    理  由
一、訊據被告丁○○固不否認前揭互助會依據互助會進行之期間推算尚應有之活會會
    員人數，與宣稱仍為活會會員之人數少一個會份，惟矢口否認係因冒標而致，辯
    稱：係因前揭互助會進行期間，曾經特定會員同意借其標取會金，惟因互助會宣
    布倒會，該會員恐影響權利不能自稱為活會會員，不僅無法分得會款尚須負繳納
    會款之義務，不願意承認有同意借標之事，而其恐影響各該會員之權利，故亦不
    能供出係哪一位會員同意其標取互助會金，而以錯誤會稱之，偵查中雖曾供述冒
    用乙○○名義冒標會金，係因心灰意冷之下所為不實之供述云云置辯。然查：
  (一)右揭犯罪事實，業為被告丁○○於偵查中坦承不諱（參見偵續字偵查卷第十七頁
    反面、第二一頁、第三三頁反面），核與告訴人甲○○及被害人乙○○於偵查、
    原審及本院調查中指述之情節大致相符（參見同上偵查卷第三三頁、原審卷第十
    六至十七頁、本院卷第二○頁），且證人即會員戊○○於原審調查中結證稱：伊
    只參加被告召集八十四年之互助會，按期將本身參與投標情形，或者聽參與投標
    之人轉述後所知悉各該期之得標會員記載在會單上，因伊是總機小姐，倒會後伊
    有拿會單資料一一通知活會會員來開會，依據伊所有會單之記載，乙○○確為死
    會會員，她有打電話問伊是活會，為何未受通知，現伊所載之會單已遺失等語明
    確（參見原審卷第四○頁、本院卷第五四頁），並有該八十四年九月一日起之會
    單影本二紙附卷（參見偵字偵查卷第四至五頁）可憑，應認屬實，而堪認定。又
    被告雖有冒用會員乙○○名義標會之事實，惟並無積極證據證明被告係以偽造之
    標單（內載標息及會員姓名）詐欺投標，自難遽為認定，而應認被告係對當期活
    會會員佯稱乙○○得標而詐欺得財，自甚明確。
  (二)被告雖於原審審理後又否認其有冒標乙○○之會，然據其委託會員丙○○所製作
    前開互助會之自救會統計表一份（參見同上偵續字偵查卷第九頁）所示，八十四
    年九月一日起之互助會部分記載：「死會應交」三十會、「死會不交」十九會、
    「活會參加分配」二十二‧五會（○‧五會指一個活會，係借會首即被告標，僅
    能分配一半會款）、「活會不參加分配」一會，其中會員陳淑姿僅參加一會而為
    活會，卻於「死會不交」部分重複計算應予扣除，合計應為七十一‧五會，即七
    十二會，已逾該第一合會會首及會員總數七十一會一會，而該一會應為統計表所
    載「錯誤會」部分，亦即被告於偵查中所坦承冒標會員乙○○一會部分，當甚明
    確，而堪採信。被告上開辯稱應係推卸之詞，不足採信。至被告冒用乙○○會員
    名義標會之時間雖未為被告供承明確，然應認係在上開互助會開始至停會之期間
    ，即八十四年九月一日至八十八年六月一日之某日，亦堪認定。
二、核被告所為，係犯刑法第三百三十九條第一項之詐欺罪。其冒名標會，詐取多數
    活會會員之財物，係一行為觸犯數詐欺取財罪名，為同種想像競合關係，應從一
    罪論處。
三、原審認被告罪證明確，而予以論罪科刑，固非無見。惟原審認被告於八十六年十
    月一日起之一萬元互助會，亦有冒標詐欺之犯行，顯有不當，如後所述；又原審
    認被告於八十四年九月一日起之互助會，尚有偽造會員乙○○姓名及標息之標單
    ，進而投標之犯行，亦有不當，如後所述。被告仍執前詞否認犯罪而提起上訴，
    雖無理由，惟原審既有如上可議之處，自應由本院將原判決撤銷改判。爰審酌被
    告犯罪之動機、詐術之方式，及有提出退休金、勞保金供活會會員分配，犯後態
    度尚稱良好等一切情狀，量處如主文第二項所示之刑，並諭知易科罰金之折算標
    準。被告行為後，刑法第四十一條於九十年一月四日修正，同年月十日經總統公
    布施行，由原來犯最重本刑三年以下有期徒刑以下之刑之罪，而受六個月以下徒
    刑或拘役之宣告得易科罰金之要件，修改為犯最重本刑為五年以下有期徒刑以下
    之刑之罪，而受六個月以下徒刑或拘役之宣告得易科罰金之要件，比較新舊法，
    應以新法有利於被告，自應依刑法第二條第一項前段規定，適用裁判時前開修正
    之刑法第四十一條第一項前段之規定。
四、公訴意旨另略以：被告丁○○自八十四年起，在基隆關稅局陸續召集二個民間互
    助會，並自任會首。其中第一個互助會（下稱第一互助會），自八十四年九月一
    日起至九十年一月一日止，連會首在內計七十一人，約定每會一萬元，採內標制
    ，於每月一日開標一次；第二個互助會（下稱第二互助會），自八十六年十月一
    日起至九十一年八月一日止，連會首在內計七十三人，約定每會一萬元，採內標
    制，於每月一日開標一次。前開二互助會之開標地點，均在基隆關稅局內電話室
    隔壁。詎被告丁○○於前開二互助會進行期間，因財務週轉困難，竟基於意圖為
    自己不法所有之概括犯意，未經活會會員乙○○之同意，於前開二互助會開標時
    ，偽簽乙○○之姓名，並虛偽表示願出之金額利息，而連續偽造乙○○名義之標
    單二次，並加以行使（標單均於開標後丟棄而滅失），據以冒標乙○○於前開二
    互助會中之各一會份並得標，足以生損害於乙○○及其他活會會員，致各活會會
    員均陷於錯誤，而如期交付會款予被告丁○○（第一個互助會詐欺部分業為本院
    認定有罪如上）。迨八十八年六月一日，前開二互助會均宣布倒會，各會員於協
    調善後時始知有冒標等情。因認被告涉有刑法第二百十六條、第二百二十條、第
    二百十條之行使偽造私文書罪嫌及同法第三百三十九條第一項之詐欺取財罪嫌云
    云。按犯罪事實應依證據認定之，無證據不得推定其犯罪事實，刑事訴訟法第一
    百五十四條定有明文。又認定不利於被告之事實，須依積極證據，苟積極證據不
    足為不利於被告事實之認定時，即應為有利於被告之認定，更不必有何有利之證
    據；且刑事訴訟法上所謂認定犯罪事實之積極證據，係指適合於被告犯罪事實之
    認定之積極證據而言，雖不以直接證據為限，間接證據亦包括在內，然而無論直
    接或間接證據，其為訴訟上之證明，須於通常一般之人均不致有所懷疑，而得確
    信其為真實之程度者，始得據為有罪之認定，倘其證明尚未達到此一程度，而有
    合理之懷疑存在時，自不能以推測或擬制之方法，以為有罪裁判之基礎，最高法
    院三十年度上字第八一六號、二十九年度上字第三一○五號、四十年度台上字第
    八六、七十六年度台上字第四九八六號判例可資參照。訊之被告丁○○堅決否認
    有右揭犯行，經查：
  (一)被告丁○○確有冒用會員乙○○名義於第一互助會期間標會之事實，已如前述，
    惟遍查卷證，查無積極證據證明被告係以偽造之標單（內載標息及會員姓名）詐
    欺投標，自難遽為認定，而僅得認被告係對當期活會會員佯稱乙○○得標而詐欺
    得財。公訴人認被告於第一互助會開標時，偽簽乙○○之姓名，並虛偽表示願出
    之金額利息，而偽造乙○○名義標單，並加以行使（標單均於開標後丟棄而滅失
    ），據以冒標乙○○於該互助會中之一會份並得標，足以生損害於乙○○及其他
    活會會員，即屬無據，尚難採信。
  (二)依第二互助會之自救會統計表一份（參見同上偵續字偵查卷第十頁）所示，第二
    個互助會記載：「死會應交」十會、「死會不交」十四會、「活會參加分配」四
    十‧五會（○‧五會亦指一個活會，係王錦霞借會首即被告標，僅能分配一半會
    款）、「活會不參加分配」十會（林惠玉部分應為二會），其中陳美庭為王錦霞
    之女兒，「死會不交」及「活會參加分配」重覆列計王錦霞一會，應予扣除，以
    上合計為七十三‧五會，即七十四會，已逾該第二合會會首及會員總數七十三會
    之一會，而該一會應為統計表所載「錯誤會」部分，固堪認定，惟被告並未於偵
    查中供承第二互助會有冒用乙○○之名義標會（參見偵續字偵查卷第三三頁反面
    ），且查無其他積極證據足以認定被告就該互助會係冒用乙○○之名義獲取標金
    ，而該「錯誤會」之記載是否真有其事，被告辯稱已不記得，且是否果如被告另
    行所辯：為免其他借標之會員無法全額分配會款，而無法說明等語，亦有可能，
    是尚不得以該「錯誤會」之記載即遽認被告就第二互助會部分，有詐欺冒標之犯
    行，當甚明確。
  (三)此外，復查無其他積極證據足資證明被告確有公訴人所指前揭之犯行，自屬不能
    證明其有此部分之犯罪。惟公訴人認此部分犯行與前揭論罪科刑部分有連續犯及
    牽連犯之裁判上一罪關係，爰不另為無罪之諭知。
據上論斷，應依刑事訴訟法第三百六十九條第一項前段、第三百六十四條、第二百九
十九條第一項前段，刑法第二條第一項前段、第三百三十九條第一項、第五十五條、
第四十一條第一項前段，罰金罰鍰提高標準條例第一條前段、第二條，判決如主文。
本案經檢察官賴俊雄到庭執行職務。
中      華      民      國    九十一    年      八      月      二      日
                              臺灣高等法院刑事第二十三庭
                                  審判長法  官  黃  瑞  華
                                        法  官  吳      燦
                                        法  官  雷  雯  華
右正本證明與原本無異。
檢察官如不服本判決應於收受送達後十日內向本院提出上訴書狀，其未述上訴之理由
者並得於提起上訴後十日內向本院補提理由書（均須按他造當事人之人數附繕本）。
被告不得上訴。
                                        書記官  陳  思  云
中      華      民      國    九十一    年      八      月      二      日
附錄本判決論罪科刑法條：
刑法第三百三十九條第一項：
意圖為自己或第三人不法之所有，以詐術使人將本人或第三人之物交付者，處五年以
下有期徒刑、拘役或科或併科一千元以下罰金。
